【裁判字號】    89,易,1080
【裁判日期】    890601
【裁判案由】    詐欺
【裁判全文】
臺灣高雄地方法院刑事判決                        八十九年度易字第一八號
    公  訴  人  臺灣高雄地方法院檢察署檢察官
    被      告  丙○○
                乙○○
右列被告因詐欺案件，經檢察官提起公訴（八十八年度偵字第一八五五六號、八十八
年度偵續字第一三七號），本院判決如左：
    主  文
丙○○意圖為自己不法之所有，以詐術使人將本人之物交付，處有期徒刑拾月。被訴
詐欺丁○○○部分無罪。
乙○○無罪。
    事  實
一、丙○○曾於民國八十六年間，因詐欺案件，經臺灣高等法院高雄分院判處有期徒
    刑一年，緩刑五年確定，現仍在緩刑中，猶不知悔改，因於八十七年七月間透過
    戊○○居間介紹，得知甲○○欲以其所有坐落屏東縣新園鄉○○段第二九七之十
    二至十六地號土地及其上五戶房屋即門牌高雄縣新園鄉○○街五四之二十至五十
    四之二四號，向銀行辦理抵押貸款，竟意圖為自己不法之所有，於八十七年九月
    間某日，在其位於高雄縣鳳山市○○街一五一號（公訴人誤載為高雄市○○街一
    五一號）代書事務所內，向甲○○佯稱：伊可代為向銀行辦理較高額之抵押貸款
    等語，致甲○○信以為真，其後丙○○基於單一詐財犯意，先後以辦理貸款須手
    續費、交際費等項為由向甲○○索款，甲○○因而陷於錯誤而分別於下列時地給
    付各該款項：八十七年九月九日，在高雄縣鳳山市○○街一五一號，給付新臺
    幣（下同）十九萬元；八十七年九月十六日，在高雄縣鳳山市○○街一五一號
    ，給付七萬五千元；八十七年十月十五日，在高雄市澄清湖大門口，給付八萬
    元；八十七年十二月十六日，在高雄縣鳳山市○○街一五一號，給付十五萬元
    ，合計共四十九萬五千元，給丙○○收受，而丙○○為取信甲○○，除於前揭八
    十七年十月十五日，在高雄市澄清湖大門口收取之費用，並未收據外，其餘則於
    收款時，書立收據交甲○○收執，丙○○詐財得逞後，經甲○○向其查詢辦理貸
    款情形時，均以即將辦妥為詞，嗣因丙○○始終未依約辦理上開貸款，甲○○始
    知受騙。
二、案經甲○○訴由臺灣高雄地方法院檢察署檢察官偵查起訴。
    理  由
壹、有罪部分：
一、訊之被告丙○○固坦承有於右揭時地透過戊○○居間介紹而受甲○○委託辦理貸
    款，且有向甲○○收取款項，而簽立收據交甲○○收執，嗣並未貸得任何款項等
    事實，惟矢口否認有詐欺犯行，辯稱：因甲○○說他一間房地才貸到七、八十萬
    元，經伊核算結果，認為甲○○所有上開房地確可貸得較高貸款，但上開房地較
    為老舊，有待修繕，所以須要一些修理費、交際費，曾透過戊○○給付伊五萬元
    、十萬元各一次之修理費，也有向甲○○拿過收據上所寫的款項，嗣後有拿三十
    五萬元交予戊○○，請其代還給甲○○，但戊○○將該筆款項挪借，並簽發一紙
    支票交伊憑為擔保，然該票卻未兌現云云。經查：右揭事實，業據告訴人甲○○
    於偵查及本院審理中指訴綦詳，核與證人戊○○於本院審理中到庭證述情節相符
    （見本院八十九年四月十一日審判筆錄），且有告訴人甲○○所提出之收據三紙
    附卷可稽，而被告丙○○於偵查中亦供承：「我確實在八十七年九月九日向甲○○拿十九萬元，八十七年九月十六日拿七萬五千元，八十七年十月十五日拿八萬
    元，八十七年十二月十六日拿十五萬元，其中一筆八萬元是在澄清湖門口交錢三
    筆在文雅街一五一號黃土地代書事務所交付的」等語在卷（見偵查卷第二十九頁
    反面），故其於本院辯稱僅向甲○○收取如收據上之金錢，且另有十五萬元，是
    透過戊○○轉交云云，要無可採，被告丙○○確有向甲○○收取如右揭事實欄所
    述之共四十九萬五千元款項一節，洵堪認定。又被告丙○○固於本院審理時辯稱
    伊向甲○○收取之各該款項，係用以修繕甲○○上開房屋、交際費云云，惟該等
    款項已由被告自行花用之情，已據被告丙○○於偵查中供承：「（問：錢何去？
    ）我自己用去」、「（問：該筆錢是否用在交際上？）是我自己用的」、「（問
    ：尚未辦理貸款，為何履次向甲○○拿錢？）有的是我自己要用的」等語甚明（
    見偵查卷第二十九頁反面至第三十頁），苟被告丙○○係將該等款項用於甲○○
    上開房屋之交際費、修繕費，自無於偵查中為上開不利於己之供述之理，況該等
    款項係被告分次向告訴人甲○○收取一節，已如前述，被告竟又於偵查中供承：
    「（問：有否拿告訴人不動產去辦理貸款？）我有叫銀行的人去看，我朋友『小
    陳』已死亡，說有叫土銀不知何分行去看，另外叫農銀東港分行人員去看」、「
    （問：有無送該不動產資料去銀行？）不知道，是『小陳』去辦的」、「（問：
    為何不由你辦理？）我本身沒有參與這些辦理土地抵押的事」、「（問：本身沒
    辦理土地抵押貸款事為何向甲○○稱可高額貸款事並收取四十九萬餘元？）『小
    陳』說應該可以貸款，我自己想也應該可以貸款」、「（問：是否有送該筆要貸
    款資料至銀行？）沒有，我不知道」等語（見偵查卷第二十九頁反面及第三十頁
    ），果如被告所言，該筆貸款是由綽號『小陳』之人辦理，其連有無將貸款資料
    送至銀行均不知情，則辦理該項貸款所需費用，自無可能由其向告訴人收取，再
    參以被告丙○○自承其並未辦妥上開甲○○所託付之貸款案等情，足徵被告丙○○於右揭時地向甲○○取得共四十九萬五千元，係有為自己不法所有之意圖。至
    被告丙○○辯稱其曾交予證人戊○○三十五萬元欲返還予告訴人，而遭證人戊○○挪借，始未能償還云云，惟查被告有詐欺犯行已如前述，縱其事後有將所詐得
    之財物交還被害人，亦無解於詐欺罪之成立，況依被告所承，該三十五萬元係證
    人戊○○向其商借，而非告訴人甲○○同意撥借，自與本案無涉，附此敘明。本
    件事證明確，被告犯行洵堪認定。
二、核被告丙○○所為，係犯刑法第三百三十九條第一項詐欺罪。其先後收取告訴人
    甲○○所交付之如事實欄所載金額，乃基於單一犯意接續進行，為接續犯，應僅
    論以一罪。審酌被告丙○○業代書，又擔任中央級民意代表之助理（有被告所提
    出之立法委員徐志明服務處識別證影本一紙附卷可稽），應甚明事理，竟為一己
    私慾，置他人需款急迫之情不理，乘機詐財，犯後又一再飾詞卸責，顯無悔意，
    且迄今復未償還被害人所交付之金錢等一切情狀，量處如主文所示之刑。
貳、無罪部分：
一、公訴意旨略以：被告丙○○、乙○○共同意圖為自己不法之所有，於八十四年四
    月二十七日，將其興建坐落台南縣佳化段第一三○七、一三○八、一一三八、一
    一三九地號土地上訂名「狀元第」編號Ｂ棟三號五樓透天房屋一幢，以總價五百
    萬元（約定繳納自備款一百七十二萬元，餘三百二十八萬元以該房屋及土地向銀
    行貨款給付）之價格預售與告訴人丁○○○，嗣丁○○○依約如期繳納自備款共
    一百二十六萬元予丙○○，詎被告丙○○、乙○○並未依約如期將上開房屋、土
    地移轉登記與丁○○○，而竟於八十六年四月二十三日，將上開房、地委由大通
    建築經理股份有限公司（下稱大通公司）續建處分，且大通公司於續建完成，被
    告丙○○、乙○○亦未將上開房地移轉登記與丁○○○，丁○○○始知受騙，因
    認被告丙○○、乙○○涉犯刑法第三百三十九條第一項之罪嫌。
二、按犯罪事實應依證據認定之，無證據不得推定其犯罪事實；又不能證明被告犯罪
    者，應諭知無罪之判決，刑事訴訟法第一百五十四條、第三百零一條第一項分別
    定有明文。次按刑法第三百三十九條第一項詐欺罪之成立，以意圖為自己或第三
    人不法所有，以詐術使人將本人或第三人之物交付為要件。所謂以詐術使人交付
    ，必須被詐欺人因其詐術而陷於錯誤，若其所用方法，不能認為詐術，亦不致使
    人陷於錯誤，即不構成該罪（最高法院四十六年臺上字第二六○號判例參照）。
三、本件公訴人認被告丙○○、乙○○涉犯上開詐欺犯行，無非是以告訴人丁○○○
    之指訴，有房屋、土地預定買賣合約書、委任契約書在卷可稽，且被告未能將前
    開房地移轉登記與告訴人丁○○○時，復向告訴人謊稱要移轉登記而收受告訴人
    給付之契稅費用四萬元，為其主要論據。訊之被告丙○○、乙○○固坦承有上開
    房地買賣之事實，惟堅決否認有詐欺犯行，均辯稱：因週轉有問題，所以委由大
    通公司續建，完工後房地價值已不足以支付大通公司工程款，因而交由大通公司
    處理等語。
四、經查：
  （一）告訴人丁○○○於八十四年四月二十七日，以總價五百萬元之價格，向被告
        丙○○、乙○○購買其等興建中之坐落台南縣佳化段第一三○七、一三○八
        、一一三八、一一三九地號土地上訂名「狀元第」編號Ｂ棟三號五樓透天房
        屋一幢，並約定由告訴人丁○○○繳納自備款一百七十二萬元，其餘款項則
        以該房地向銀行貸款後給付，且丁○○○嗣後亦依約如期繳納自備款共一百
        二十六萬元予被告二人等情，已據告訴人丁○○○陳明在卷，且為被告二人
        所不爭執，復有房屋預定買賣合約書影本及土地預定買賣合約書影本各一件
        附卷可稽，自堪信為真實。被告二人於將上開房地售予告訴人後，又於八十
        六年四月二十三日將上開狀元第房屋委由大通公司續建，雙方並簽有委任契
        約書之情，亦據被告丙○○、乙○○供明在卷，且有該委任契約書影本一件
        在卷可憑，告訴人丁○○○雖質疑該委任契約書之真正，惟前開房地嗣已登
        記為大通公司之關係公司即大友徠建設股份有限公司一節，亦有該等房地之
        土地登記簿謄本影本及建築改良物登記簿謄本影本等件附卷足查，益徵被告
        二人辯稱有於右揭時地與大通公司簽訂上開續建委任契約，應堪採信。
  （二）依被告二人所經營公司與大通公司間之委任契約所載，該契約亦有就被告二
        人已先行銷售之房屋如何處置訂有約定，有該委任契約書影本可參，苟被告
        二人與大通公司訂立上開委任契約，有不法所有之意圖，且意在損害告訴人
        ，自無再於上開委任契約內約定已銷售房屋之處理方法之必要，是被告二人
        雖於將上開房地售予告訴人後，再與大通公司訂立續建之委任契約，亦難遽
        以推認被告二人有何不法所有之意圖。又被告丙○○雖否認於與大通公司簽
        訂續建委任契約後，再於八十七年四月三十一日，以辦理上開房地移轉登記
        所需契稅為由，向告訴人收取四萬元費用云云，惟該事實已據告訴人指訴綦
        詳，並有被告丙○○所簽寫之收據影本一紙附卷可稽，且該收據影本上之字
        跡核與前開有罪部分，被告丙○○開具交予告訴人甲○○所收執之收據之字
        跡，無論就筆調、字形、神韻等各方面綜合判斷，應認均係被告丙○○所書
        寫，然縱係如此，被告二人將上開房地所有權移轉登記予大友徠公司之時間
        係在八十七年八月以後，有各該土地及建築改良物登記簿謄本影本等件附卷
        可查，則被告二人於八十七年四月三十一日如係基於欲移轉所有權登記向告
        訴人收取上開契稅費用，縱事後未能辦理妥適，亦係被告二人未依約履行之
        問題，亦難憑以認為被告二人自始即有詐欺意圖。
  （三）又被告二人雖將上開狀元第編號Ｂ棟三號五樓透天房屋一幢售予告訴人丁○○○，並訂有土地及房屋買賣契約書，惟尚未將該等房地移轉登記予告訴人
        之情，亦據告訴人丁○○○陳述甚明，且為被告二人所不爭執，復有上開土
        地及建築物改良登記簿謄本影本各一件附卷可稽，是該等房地自仍屬被告二
        人所有，其嗣後將該等房地所有權移轉登記予大友徠建設股份有限公司，雖
        使其與告訴人間之上開房地買賣契約陷於給付不能，惟此係被告丙○○、乙○○能否履行其等與告訴人間之上開房地買賣契約之問題，純屬民事債務糾
        紛，尚與刑法詐欺罪之構成要件不符，要難以該罪相繩，此外，復查無其他
        積極證據足資證明被告丙○○、乙○○有上開詐欺犯行，揆諸前揭說明，自
        屬不能證明被告二人犯罪，就此部分應為無罪判決之諭知。
據上論斷，應依刑事訴訟法第二百九十九條第一項前段、第三百零一條第一項，刑法
第三百三十九條第一項，罰金罰鍰提高標準條例第一條前段，判決如主文。
中    華    民    國      八十九      年      六      月       一       日
                                  臺灣高雄地方法院刑事庭
                                      法  官  李麗珠
右正本證明與原本無異。
如不服本判決，應於判決送達後十日內，向本院提出上訴狀。
                                      書記官  簡鴻雅
中    華    民    國      八十九      年      六      月       二       日
附錄本案判決論罪科刑法條：
刑法第三百三十九條第一項：
意圖為自己或第三人不法之所有，以詐術使人將本人或第三人之物交付者，處五年以
下有期徒刑、拘役或科或併科一千元以下罰金。


司法院資訊處製作；財團法人民間司法改革基金會備份。
